最　高　行　政　法　院　判　決　　　　　　　　　　九十一年度判字第九○六號
　　再 審原 告　甲○○
　　再 審被 告　財政部臺灣省北區國稅局
　　代　表　人　林吉昌
右當事人間因綜合所得稅事件，再審原告對本院中華民國八十八年四月二十九日八十
八年度判字第一六○三號判決提起再審之訴。本院判決如左：
　　主  文
再審之訴駁回。
再審訴訟費用由再審原告負擔。
　　事  實
緣再審原告民國八十一年度綜合所得稅結算申報，再審被告以其漏報配偶楊秀雅取自
國防部中山科學研究院（以下簡稱中科院）之薪資所得計新台幣（下同）二二○、三
二○元，乃核定補徵稅額二八、六四二元。再審原告不服，申經復查，未准變更，提
起訴願、再訴願，遞遭決定駁回，遂提起行政訴訟，經本院以八十八年度判字第一六
○三號（下稱原判決）判決駁回。再審原告不服，主張原判決有行政訴訟法第二百七
十三條第一項第一款（相當於修正前行政訴訟法第二十八條第一款）之再審事由，提
起再審之訴。茲摘兩造訴辯意旨如次：
再審原告起訴意旨及其補充理由略謂：一、財政部稅制委員會於七十九年、八十三年
、八十七年所編印各版新舊所得稅彙編中，分別以七十九年十月十八日台財稅第七九
○七一四三三四號函、八十三年八月三十一日台財稅第八三一六○七六六一號函、八
十七年九月二十一日台財稅第八七一九六五三六六號函宣示，凡未編入該年度版之「
本部及各權責機關所對外發布舊函示，非經其重行核定，一律不再援引適用」，經查
其七十九年、八十三年、八十七年版之所得稅法令彙編中，皆未列入財政部六十八台
財稅第三八五○一號函、行政院台八十四財第三七○○七號函，依首揭各函示之意旨
，財政部六十八台財稅第三八五○一號函、行政院台八十四財第三七○○七號函應為
無效之函示，是以財政部及行政院如欲起課中科院非軍職員工品位加給或技術津貼之
稅賦，必須重新函示，方能起課，否則即違反「禁反言」之原則。二、本案爭議之一
為財政部及其所屬各區國稅局身為行政主管機關，雖得本於職權依據所得稅法責成行
政釋示聲明應稅之主張，但自六十八年稽徵機關函示徵免原則以來至八十四年十一月
十七日確定應稅之期間，中科院依徵免原則認定免稅，並多次向桃園稅捐稽徵處及財
政部臺灣省北區國稅局（以下簡稱北區國稅局）據實說明，而主管機關除以前述七十
九、八十三、八十七年所得稅法令彙編之函示，及不作為之默示同意此部分免稅，導
致長期以來中科院員工信賴此等主張，認為財政主管機關以上開函示及不作為之默示
，乃基於行政一體原則，授權國防部及中科院或其他公務機關之相互認定並合於行政
行為明確性原則下，在實質上已存在信賴之法律效力，因而作成生涯規劃，處置財產
（復無扣繳憑單），故應有行政法上「信賴保護」原則之適用，依據鈞院七十六年度
判字第四七四號判決文示以「．．．不管行政機關之決定是否合法，除了重大且明顯
之瑕疵或其違法係可歸責於納稅義務人外，行政機關之行為一經表露於外，人民通常
會對所造成的法律狀態之存續寄以信賴，並以之作為依據，此種依據信賴，應受保護
」，及一般法學原理亦皆言「信賴保護原則」，係指人民信賴政府機關之決定，就其
生活關係已有適當之安排，政府機關應給予保護或給予合理補償而言，是以財稅機關
在七十九、八十三年版所得稅法令彙編中以首揭各函示之意旨及長期不作為之默示，
所造成之財政部六十八台財稅第三八五○一號函無效的法律效力，應使中科院非軍職
員工在八十四年十一月十七日行政院台八十四財第三七○○七號發布前享有「信賴保
護」的利益，此為財稅機關所必須允諾的法律保護結果，實無關事業主（國防部及中
科院）承諾或應由事業主負擔之稅賦，因此往前補課中科院非軍職員工五年稅之處分
顯然違法。三、再按所得稅法第九十四條第一項：「扣繳義務人於扣繳稅款時，應隨
時通知納稅義務人，並依本法第九十二條之規定，填具扣繳憑單發給納稅義務人，如
原扣稅額與稽徵機關核定稅額不符時，扣繳義務人於繳納稅款後，應將溢扣之款退還
納稅義務人；不足之數由扣繳義務人補繳，但扣繳義務人得向納稅義務人追償之。」
明白規定扣繳義務人即中科院院長及主辦會計，有先行代納稅義務人繳納之義務。固
然同法第八十九條第二項有「扣繳義務人未履行扣繳義務責任，而有行蹤不明或其他
情事，致無從追究者，稽徵機關得逕向納稅義務人徵收之」之規定。然此規定卻不適
用於中科院非軍職員工五年補課稅案中，其理至明，因為中科院為國家機關，扣繳義
務人承命行事，復有國防部、行政院等上級機關可資追究，非無從也。況稅捐稽徵法
第四十八條之三復有「納稅義務人違反本法規定，適用裁處時之法律。但裁處前之法
律有利於納稅義務人者，適用最有利於納稅義務人之法律。」（從新從輕之原則）及
中央法規標準法第十八條「．．．但舊法規有利於當事人而新法規未廢除或禁止所聲
請事項，適用舊法規。」（從優原則）之立法旨意，皆明白律定認事用法之原則，必
須優先考慮對人民（納稅義務人）最有利之部分後，仍然無法免除其責時，方得對人
民（納稅義務人）處分，此為先進民主國家所遵行的原則，所得稅法第九十四條第一
項為現行有效之法律。故財政部及其所屬各區國稅局，逕向中科院非軍職員工追課五
年稅之處分，顯然有違所得稅法第九十四條第一項法定之程序正義，應撤銷原處分。
四、又財政部六十八年台財稅第三八五○一號徵免原則及行政院台八十四財第三七○
○七號補充規定，明顯變更人民之權利、義務，牴觸中央法規標準法第五條、第六條
之意旨，復未遵第七條．．．並即送立法院之規定，亦明顯有違程序上之正義。五、
就稅法而言，稅捐稽徵法為規範所有稅法（關稅、礦稅除外）之稽徵程序，相對於所
得稅法單就個人綜合所得稅及營利事業所得稅所為單純規範而言，則稅捐稽徵法為稅
法之普通法，所得稅法為所得稅之特別法，無可置疑。所以就中央法規標準法第十六
條「法規對其他法規所規定之同一事項而為特別之規定者，應優先適用之，其他法規
修正後，仍應優先適用。」特別法優於普通法原則，顯然稅捐稽徵法第二十一條第一
項第一款、第三款之規定，目標應為中科院，及其上級機關國防部、行政院。六、鈞
院對於同一法律條文之詮釋竟然祇許州官放火，不許百姓點燈，官民有別：人民固然
有納稅之義務，但必須以法律定之，以杜徵、納雙方之爭議，減少人民的痛苦感，是
謂「租稅法定主義」；人民為「權利主體」並非「權利客體」，是與國家行政權站在
平等地位上的，這是先進法治國家行政法的圭臬，不可替代的主流思想。在傳統的威
權政治文化，卻呈現行政法不完備，或是過度保護行政機關的現象，作出「不教而
誅」的錯誤判決。姑不論新的「行政程序法」，已規範未來行政機關不論是制定行政
命令或作成行政處分，都必須尊重人民的參與權。法律規定，行政機關頒布行政命令
或作成行政處分前，必須讓人民調閱相關文件，表達意見甚至召開公聽會，必要時還
要舉行言詞辯論的法制，即現今之中央法規標準法都已略具此一法治思想之雛形，且
其為規範憲法與法、法與法之間、法與命令之間之關係已甚為完備，可謂僅次於憲法
的法中之法，是以其第一條「中央法規之制定、施行、適用、修正及廢止，除憲法規
定外，依本法之規定。」可證其效力。今原告援引其中規定，為自身之權利之保障而
興訟，乃是天經地義之事。原告依該法第十六條「法規對其他法規所規定之同一事項
而為特別規定者，應優先適用之。其他法規修正後，仍應優先適用。」（特別法優於
普通法之原則）第十七條「法規對某一事項規定適用或準用其他規定之規定者，其他
法規修正後，適用或準用修正後之法規。」（法規修正後之適用或準用）第十八條「
各機關受理人民聲請許可案件適用法規時，除依其性質應適用行為時之法規外，如在
處理程序終結前，據以准許之法規有變更者，適用新法規，但舊法規有利於當事人而
新法規未廢除或禁止所聲請之事項者，適用舊法規。」（從新從優原則）等法規相互
關係之規範，以無可置疑的主張：「所得稅法第九十四條第一項『扣繳義務人於扣繳
稅款時，應隨時通知納稅義務人，並依本法第九十二條之規定，填具憑單發給納稅義
務人，如原扣稅額與稽徵機關核定稅額不符時，扣繳義務人於繳納稅款後，應將溢扣
之稅款退還納稅義務人；不足之數由扣繳義務人補繳，但扣繳義務人得向納稅義務人
追償之』，第八十九條第二項「扣繳義務人未履行扣繳義務責任，而有行蹤不明或其
他情事，致無從追究者，稽徵機關得逕向納稅義務人徵收之」的規定，為最有利於納
稅義務人，其中尤以「致無從追究者」為最具關鍵之字眼，蓋中科院為國家機關，非
無從追究者也，容稍後辯正。復查鈞院六十八判字第七六七號：「．．．事業給付利
息時，應依規定扣取稅款，如未扣稅款者，應責令其賠繳。」六十九年度判字第五號
判決要旨：「．．．營利事業登記所記載之負責人，對於薪資、租金及利息之所得稅
，未依法扣繳，被查覺後，復未於期限內提出申辯，稽徵機關應責令其賠繳未依法扣
繳之所得稅款。」七十年度判字第三九九號判決要旨：「．．．舞廳支付舞女之鐘點
費，如涉嫌短扣稅款者，應責令舞廳負責人賠繳。」七十四年度判字第一五三七號判
決要旨：「．．．利息所得稅扣繳義務人，未依規定扣繳稅款者，應負補繳稅款之責
。等判決，皆可見鈞院以往對民間事業主以所得稅法第九十四條第一項嚴懲的立場，
何以換到行政院、國防部、中科院等官方主管時，骨氣就沒有了？難道這些舞女、民
間企業的員工及利息所得人不是納稅義務人，且更有特權可以變更納稅人納稅義務順
位呢？顯然是祇許州官放火、不許百姓點的現代版吧。」亦明顯違反行政法上「禁反
言」之原則。如果民間企業主群起效尤，舉中山科學研究院（事業主為國家，而非中
科院院長或主辦會計）未履行扣繳義務人之義務卻可以免責之事由，同樣不履行扣繳
義務，則稅制另一種崩盤的責任，不是賭氣呈一時之快之判決者所能承擔。由以上例
證，原告嚴正的主張以憲法第七條：「中華民國人民，無分男女、宗教、種族、階級
、黨派，在法律上一律平等。」之平等原則及所得稅法第九十四條第一項、第八十九
條第二項之規定為符合稅捐稽徵法第四十八條之三「．．．適用最有利納稅義務人之
法律」之從新從優原則。鈞院有義務撤銷原處分。七、青史留芳，全繫在諸位評事大
人一念之間：「程序正義」是行政法的一項重要原則，在大學課堂及報紙等媒體上已
被討論多時，並已形成一個重要的法則；值此司法改革之際，違背「程序正義」及「
不教而誅」的中科院非軍職員工五年補課稅的平反，就是諸位評事大人名垂青史最佳
機會。蓋蔣經國總統（曾先後任國防部長、行政院長）、嚴家淦總統（曾任行政院長
）、孫運璿先生、俞國華先生、李煥先生、郝柏村將軍（曾任參謀總長兼中科院院長
、行政院長）、連戰副總統（前任行政院長）等皆擬定執行國防武器自主研發政策，
而涉嫌以「品位加給、技術津貼」為免稅的違法承諾，誘騙這些國內外高科技人材，
竭盡心智，為國研發國防新武器，如劍二陸射、艦射型飛彈等武器，成果卓著。然而
卻導致這些科技人材，人格無端蒙上污點，橫遭稅官以逃漏稅之罪外相侮辱，名節受
損，難以彌補。此可以中科院於民國五十五年成立時，就已有「品位加給、技術津貼
」之給與，直至民國六十八年，由中科院員工具名檢舉未依法納稅，財政部函請國防
部查明給付性質，已經歷十三個寒暑；且國防部更以基於業務機密之理由無從提供，
為證（財政部賦稅署台稅一發第八八一八九四○八四號書函）。況財政部雖擬具處理
辦法，報奉行政院函準予備查，並於同年十一月三十日以台財稅第三八五○一號函復
國防部徵免原則，唯行政院、國防部、中山科學研究院基於國防武器自主研發政策需
要，並未示知員工知悉財政部八十五年十二月五日發文台財稅第八五一九二○八九一
號函第三節引國防部八十五年十月九日珍琥字第二五二六號之文【．．．認定給付員
工之科技品位加給暨技術津貼可免納所得稅故未示知員工．．．】）。且財政部雖發
文給國防部後，歷經十四載（六十九年至八十二年），卻無進一步具體作為，實在難
於令人相信，唯一合理的解釋，就是配合國防部武器自主研發的政策，而不作為。又
財政部稅制委員會復於七十九年、八十三年、八十七年所編印各版所得稅法令彙編中
，分別以10.18.台財稅第七九○七一四三三四號函、8.台財第八三一六○七六六
一號函、9.台財稅第八七一九六五三六六號函，再三向人民宣示，凡未編入該年
度版之「本部及各權責機關所對外發布舊函示，非經其重行核定，一律不再援引適用
」，經遍查其七十九年、八十三年、八十七各年度版之所得稅法令彙編中皆未列入財
政部六十八台財稅第三八五○一號函及行政院台八十四財第三七○○七號函，依上開
各年度版所得稅法令彙編首揭各函示之意旨，應為無效之函示，必經各權責機關重新
核定後，始重新生效。更可證其為配合國防武器自主研發政策而採的相對措施。行政
院院會議及各權責機關內部之協調、會議之意見，除非對外正式發佈，否則人民無從
知悉，是以國防部、財政部、基於國防武器自主研發政策之需要，秘而不宣六十八台
財稅第三八五○一號函，人民自無義務受其拘束。且中央法規標準法第七條：「各機
關依其法定職權或基於法律授權訂定之命令，應視其性質分別下達或發佈，並即送立
法院。」明白規定上述台財第三八五○一號及行政院台八十四財第三七○○七號函，
應送立法院備查。顯然行政機關未送立法院備查，便宜行事之心態，更不合本節首揭
行政法「程序正義」之原則，故依前開各年度版之所得稅法令彙編首揭各函示之意旨
，行政院及財政部如欲起課中科院非軍職員工品位加給或技術津貼之稅賦，必須立刻
重新函示，方能起課，否則政府即難脫「不教而誅」之千古罵名，人民亦將抗爭不斷
，陷入混亂不安之局面。八、中科院非軍職員工補稅事件，明顯牴觸憲法：中科院是
根據動員戡亂臨時條款第四條戡亂時期本憲政體制授權總統得設置動員戡機構，決定
動員戡亂有關大政方針及第五條總統為適應動員戡亂需要，得調整中央政府之行政機
構、人事機構及其組織所授予總統之權力，而由蔣介石總統創立的。歷任行政院長亦
皆依據憲法第一百六十六條「國家應獎勵科學之發明與創造．．．」（以下簡稱一百
六十六條）及第一百六十七條「國家對於左列事業或個人，予于獎勵或補助．．．三
於學術或技術有發明者．．．（以下簡稱憲法第一百六十七條第三項為法源，核予中
科院非軍職員工部份所得（即品位加給、技術津貼）免徵所得稅之租稅優惠，苟非有
此法源依據，否則中科院非軍職員工歷經二十五載（從民國五十五年起以迄民國八十
三年止）漫長歲月「品位加給、技術津貼」皆未依法扣稅，則歷任行政院長、財政部
長、國防部長皆難逃包庇縱容犯罪之事實，而中科院非軍職員工依所得稅法第八十九
條第二項之「．．．致無從追究．．．」之規定，及刑法第十三條「行為人對於構成
犯罪之事實，明知並使其有意發生者為故意。行為人對於構成犯罪事實，預見其發生
而其發生並不違背其本意者以故意論。」等刑法規定，要求追究歷任行政院長、財政
部長、國防部長之教唆刑責，更振振有辭了。雖然憲法第十九條明定人民有納稅之義
務，歷任行政院長、財政部長、國防部長亦必皆考量過，將給予中科院非軍職員工之
薪資，分為本薪、及品位加給、技術津貼兩大部分，而本薪部分依法扣稅，使其合乎
憲法第十九條的人民有納稅之義務之規定，至於品位加給、技術津貼部分則依憲法第
一百六十六條及第一百六十七條之獎勵原則，予以免稅獎勵，此種處置堪稱允當。所
以中科院非軍職員工品位加給、技術津貼之免稅實體，雖未明載入所得稅法第四條所
列舉諸免稅事由中，但條列式之事項，難免掛一漏萬之誤，要之憲法本文第一百六十
六條、第一百六十七條及增修條文第十條基本國策皆強調「國家應獎勵科學技術發展
及投資，促進產業升級．．．」已明示保障科學研究者應予獎勵，實無劃蛇添足之必
要。況且「人腦更為研發之動力」，實較企業投資者更應以獎勵，蓋光有資金，卻無
可用之人腦，促進產業升級不過是一場空談吧。又查憲法二十二條「凡人民之其他自
由及權利，不妨害社會秩序，公共利益者，均受憲法保障。」，第二十三條「以上所
列舉之自由權利，除為防止妨礙他人自由，避免緊急危難，維持社會秩序或增進公共
利益所必要者外，不得以法律限制之。」又十分明白的界定，人民之其他自由及權利
均受憲法之保障，蓋中科院非軍職員工受歷任行政院長、國防部長之託，執行國家暨
定的國防武器自主研發武器，先後完成IDF戰鬥機、雄峰飛彈、天劍一型、二型飛彈
、天劍二型陸射型飛彈（取代向美採購之刺針飛彈即省下數億美金之經費）等等可公
布或不可公布之科技，顯然都是增進公共利益（外購科技或武器，都較以往有利），
維持社會秩序（兩岸軍力不致失衡太多，導致對岸軍事冒險），保護他人（非妨礙他
人）自由，避免緊急危難（兩岸軍力不致失衡太多，導致對岸軍事冒險）之事業功蹟
，因之而獲得主政者之租稅勵優惠權利，是合乎憲法第二十三條「．．．不得以法
律限制之。」的保障。倘若鈞院不作如是觀，則歷任行政院長、國防部長將難逃包庇
縱容逃漏稅之責，而國防武器自主研發之政策則為禍國殃民之國策。九、人民為執行
基本國策，且合乎憲法第二十三條之要件所獲得的權利．．．自不得以法律限制之綜
合上述，歷任行政院長、財政部長、國防部長基於憲法第一百六十六條及第一百六十
七條及憲法增修條文國家應獎勵科學研究與發明的基本國策，核予中科院非軍職員工
之本薪為應稅所得，使合於憲法第十九條：「人民有依法律納稅之義務」，而將「品
位加給、技術津貼」以合以基本國策及憲法第二十二條、第二十三條「人民之其他自
由與權利．．．」「．．．不得以法律限制之」之保障要件如本文末段所揭示之理由
予於免稅勵，納稅與免稅，並行不悖，實為允當，所以歷經四分之一世紀（二十五
年）「品位加給及技術津貼」皆為免稅所得，苟非有憲法明文保障，則歷任行政院長
、財政部長、國防部長皆難逃縱容包庇逃漏稅之責。而鈞院對於所得稅法第九十四條
第一項及第八十九條第二項之判決，竟然官民有別，可能引起民間扣繳義務人群起效
尤，而致稅制另一種崩盤，是不可不慎之也；且其為稅法及中央法規標準法所明定為
對納稅義務人為最有利之規定，理應擇用之，以符「平等原則」、「禁反言原則」並
為政府去除「不教而誅」之惡名，維持憲法之尊嚴於不墜。十、綜上所述，財政部及
其所屬各區國稅局認事用法明顯違反稅捐稽徵的法定程序正義及信賴保護原則，且其
補課對象應為中科院及上級機關國防部、行政院，而不是非軍職員工。請行言詞辯論
及命中科院為訴訟參加及廢棄原判決、撤銷一再訴願決定及原處分等語。
再審被告答辯意旨略謂：一、按「左列各種所得，免納所得稅，．．．八、中華民國
政府或外國政府、國際機構，教育、文化、科學研究機關、團體、或其他公私組織，
為獎勵進修、研究或參加科學或職業訓練而給與之獎勵金及研究、考察補助費等。但
受領之獎學金或補助費，如係為授與人提供勞務所取得之報酬，不適用之。」「一、
凡依職級按月定額發給者，應屬各該研究人員之薪資所得，應於給付時應依法辦理扣
繳，所得人並應於年度結算申報時合併申報課稅。二、如係按研究計畫個案給付、並
非通案按職級按月給付者，則為研究補助費，依法可免納所得稅。三、如屬第一種情
形，中科院以往未依法扣繳，所得人以往年度亦未申報納稅者，應即請中科院轉知各
所得人自行向稽徵機關補報並補繳應納稅款，可免予處罰，自六十九年一月起，中科
院應於給付時依法扣繳，所得人應於每年終後合併申報綜合所得稅。四、本案經報奉
行政院六十八年十一月八日台六十八財第一一二○四號函准予備查在案。」「中科院
給付非軍職人員『科技品位加給』暨『技術津貼』之所得稅徵免原則，仍請依本部六
十八年十一月三十日台財稅第三八五○一號函辦理。」分別為所得稅法第四條第八款
所規定及財政部六十八年十一月三十日台財稅第三八五○一號函、八十四年八月十四
日台財稅第八四一六四一四一八號函釋在案。次按「中科院給付非軍職人員之科技品
位加給暨技術津貼，免扣繳所得稅一案，與現行法令規定不合，奉示：本案應依法課
徵所得稅；至追課以往年度所得部分，請洽商財政部妥為處理．．．。」復為行政院
秘書長八十四年十月十七日台八十四財第三七○○七號函釋在案。二、查中科院之預
算雖分別依計畫編列人事費支應其員工之各項給與，但實際上領受「科技品位加給」
或「技術津貼」之非軍職人員，無論配屬之單位或參與不同計畫，悉依該院所訂「科
技人員品位加給支給標準表」、「技術員薪給標準表」之等級，每月按級定額領取「
科技品位加給」或「技術津貼」。該院與其聘僱人員之約定事項亦載明所指薪給，除
實物代金及眷補費外，包括全部給與，是以該院非軍職人員所領受之「科技品位加給
」或「技術津貼」，核屬其因提供勞務所取得之報酬，另再審被告於八十二年間曾派
員前往該院現場瞭解結果，該院支付非軍職人員之「科技品位加給」及「技術津貼」
係採按月給付方式，是依前揭法條及函釋規定，原核定以系爭薪資所得（研究補助費
或品位加給）二二０、三二０元，併課當年度綜合所得額，核定應補稅額二八、六四
二元，要無不合，請予維持。又本件原核定發單補徵稅款，並未逾前揭稅捐稽徵法第
二十一條所定核課期間，所稱基於信賴利益不宜追溯補徵等節，殊無足採。三、另再
審原告訴稱依所得稅法第九十四條第一項規定扣繳義務人即中科院主辦會計有先行代
納稅義務人繳納之義務，國稅局直接向中科院非軍職員工追課，有違該條法定之程序
正義乙節。惟按「凡有中華民國來源所得之個人，應就其中華民國來源之所得，依本
法規定，課徵綜合所得稅。」、「納稅義務人應於每年二月二十日起至三月底止，填
具結算申報書，向該管稽徵機關，申報其上一年度內構成綜合所得總額．．．，以及
有關減免、扣除之事實，並應依其全年應納稅額減除暫繳稅額，尚未抵繳之扣繳稅額
及扣抵稅額，計算其應納之結算稅額，於申報前自行繳納。．．．」分別為所得稅法
第二條及第七十一條第一項所明定。是本件再審原告既有前揭規定之應稅所得，即應
依法合併申報綜合所得稅，其未依規定合併申報，再審被告據以併課補徵，要無不合
，再審原告所訴，顯無理由。四、至再審原告主張各節，前經鈞院詳為審酌論駁在案
，並無適用法規錯誤之情形，再審原告仍執前詞反覆訴求，殊難謂為有理由。又其以
原判決「適用法規錯誤」之理由，提起再審之訴，亦僅為再審原告對法律見解之歧異
，要難符合修正前行政訴訟法第二十八條第一款規定之要件，是所訴核不足採。綜上
，請求駁回再審之訴等語。
　　理  由
按行政訴訟當事人對本院之判決提起再審之訴，必須具有行政訴訟法第二百七十三條
第一項所列各款情形之一者，或該條第二項之情形始得為之，而該條第一項第一款所
謂適用法規顯有錯誤者，係指原判決所適用之法規與該案應適用之現行法規相違背或
與解釋判例有所牴觸者而言，至於法律上見解之歧異，再審原告對之縱有爭執，要難
謂為適用法規顯有錯誤，而據為再審之理由。原判決以：『按中華民國政府或外國政
府，國際機構、教育、文化、科學研究機構、團體，或其他公私組織，為獎勵進修、
研究或參加科學或職業訓練而給與之學金及研究、考察補助費等所得，免納所得稅
。但受領之獎學金或補助費，如係為授與人提供勞務所取得之報酬，不適用之，為行
為時所得稅法第四條第八款所規定。又凡公、教、軍、警、公私事業職工薪資及提供
勞務者之所得，為薪資所得，該項所得之計算，以在職務上或工作上取得之各種薪資
收入為所得額；前項薪資包括薪金、俸給、工資、津貼、歲費、獎金、紅利、各種補
助費及按月或按年分期給付之退休金或養老金。但為雇主之目的，執行職務而支領之
差旅費、日支費及加班費不超過規定標準者，及依同法第四條規定免稅之項目，不在
此限，復為同法第十四條第一項第三類所明定。查本件原告（即再審原告，下同）八
十年度綜合所得稅結算申報，經被告（即再審被告，下同）查得其取自中科院之薪資
所得二二○、三二○元未合併申報，應補徵稅額二八、六四二元。原告不服，就取自
中科院之薪資所得二二○、三二○元部分，循序提起行政訴訟，主張：中科院係依動
員戡亂時期臨時條款第四條規定設立，其所研發者乃涉及國家安全、全民福祉之國防
科技，非一般民生科技所可比擬，而一般科技之研發尚且予以租稅優惠，舉輕以明重
，本案之研發自應給予更高之優渥獎勵，故而本案原告所領取之「品位加給」（或「
技術津貼」）所得為研究補助費應合於免稅優惠之立法目的，依法免納所得稅。又該
項所得之本質，既經中科院認定為免稅所得，自足堪信實。其給付之方式，在會計上
乃依員工參與程度不同，分別計算獎勵津貼之金額採按月給付，此乃權衡變通之辦法
，惟中科院係專案個別申請研究補助費，且按研究計畫個案分別給付，應無疑義，由
上述得之，本件「品位加給」（或「技術津貼」）所得，依財政部六十八年十一月三
十日台財稅第三八五○一號函釋，應屬免稅範圍。本件原告於申報所得稅時，即依當
年度扣繳憑單誠實申報，而今距前申報日期五年後，中科院復掣發扣繳憑單，其掣發
原因為何？所據法令為何？在在不詳，而被告卻依此為補稅理由，似嫌牽強。政府機
關對人民之信賴利益應予保護，本案認定課稅之標準未明確前，及中小學教師課後輔
導等所得未補課稅前，基於平等原則，自不宜追溯補徵系爭薪資所得之稅款。且稅捐
稽徵人員依所得稅法第九十五條規定，逐年至中科院查閱會計資料，而對該研究補助
費未予扣繳並未置喙，足證稅捐稽徵人員亦同意中科院將研究補助費性質認定為免稅
範圍。從而，本件被告依所得稅法第四條第八款但書之規定，課徵系爭稅款，有違憲
法第一百六十五條、第一百七十條及中央法規標準法第十一條之規定，應為無效云云
。經查，憲法第一百六十五條係規定教育科學藝術工作者生活之保障，與憲法第十九
條規定人民有依法律納稅之義務，兩者併行不背。前者，要求政府依國民經濟進展之
情形，隨時提高教育科學藝術工作者之待遇；但並不因此免除該類人員依法納稅之義
務。因此，除非法律明定得免納稅義務者外，稅捐單位對之課徵各類稅款，無違憲法
第十九條、第一百七十條及中央法規標準法第十一條之規定。從而，中科院不論依何
法源設立，其所屬人員除非法律明定免徵所得稅外，自不得解免其納稅之義務。又行
政法上所謂信賴保護原則，係指人民因相信既存之法秩序，而安排其生活或處置其財
產，則不能因嗣後法規之制定或修正，而使其遭受不能預見之損害，用以保護人民之
既得權益。本原則之適用，係在禁止新制定或修正法規有溯及既往之效力。而所謂平
等原則，係指相同之事件應為相同之處理，不同之事件則應為不同之處理，除有合理
正當之事由外，否則不得為差別待遇，合先明。本件中科院之預算雖分別依計畫編
列人事費支應其員工之各項給與，但實際上領受「品位加給」或「技術津貼」之非軍
職人員，無論配屬之單位參與不同計畫，均依該院所訂「科技人員品位加給支給標準
表」、「技術員薪給標準表」之等級，每月按級定額領取科技品位加給或技術津貼。
且該院與其聘僱人員之約定事項亦載明所指薪給，除實物代金及眷補費外，包括全部
給與，其非軍職人員所領受之科技品位加給或技術津貼，核屬因提供勞務所取得之報
酬，應無行為時所得稅法第四條第八款免納所得稅規定之適用。況財政部臺灣省北區
國稅局於八十二年間派員前往該中科院瞭解結果，其支付非軍職人員之科技品位加給
及技術津貼確係按月給付方式，復經中科院八十一年十一月三日（八一）訓誠字第一
六八七三號函致該局，說明該院各類薪資扣繳所得稅狀況：「以該院於年度開始即訂
有各項研究計畫，並按照研究計畫逐月實施。各項研究計畫除一般經費外，為獎勵科
技人員竭盡心智參與研發工作，另編列研發人員研究補助費及技術津貼。為便利作業
，研發人員研究補助費係採按月發放方式，再經由成本歸戶手續，回歸計畫預算內（
研究補助費採個案給付，必將增加人力及作業之負擔，不符經濟效益）」等語。足見
中科院給付非軍職員工之品位加給及技術津貼之所得，屬經常性給與，且依職級按月
定額支給，為提供勞務所取得之報酬，依首揭規定，核非免稅之薪資所得，被告依法
發單補徵稅款，並未逾稅捐稽徵法第二十一條所定核課期間，於法並無不合。至於軍
事審判法將專任聘僱人員視同現役軍人，係規範軍事審判之範圍，與能否免稅無關。
且首揭所得稅法之規定自五十二年制訂迄今一直未變更，僅解釋該稅法之行政院及財
政部之函釋變更，未及於法規之制定或修正，則上開函釋之變更應追溯至首開稅法頒
布時生效適用，且無行政法信賴保護原則之適用。而中小學教師課後輔導等所得，與
本件系爭所得，性質上並非相同之事件，本件被告對原告課稅之處分，亦無違平等原
則。另納稅義務人如有所得稅法第十四條第一項各類之所得，即應依同法第七十一條
規定申報納稅，而所得稅法第九十五條之規定，僅係為加強課稅資料之正確性，授予
稽徵機關調查及督促扣繳義務人對於扣繳報告之確實，是尚不因稽徵機關未為調查或
督促扣繳義務人，即認納稅義務人就其取得之所得不負申報納稅之義務。從而，被告
依據首揭法律規定，課徵原告本件系爭所得稅，無違憲法第一百六十五條、第一百七
十條及中央法規標準法第十一條之規定。原告主張，核無足採。本件原處分洵無違誤
，一再訴願決定，遞予維持，俱無不合。原告起訴意旨，難謂為有理由，應予駁回。
又本件事證已極明確，原告請求訊問證人胡衛華及行言詞辯論，並命中科院參加訴訟
，本院認無必要，併予明。』為由，乃依修正前行政訴訟法第二十六條後段，判決
駁回再審原告在前訴訟程序之訴。核其所適用之法規與該案應適用之現行法規並無違
背，與解釋判例，亦無牴觸，並無所謂適用法規顯有錯誤之情形。至再審原告訴稱依
所得稅法第九十四條第一項規定，扣繳義務人即中科院有先代納稅義務人補徵之義務
，再審被告直接向該院非軍職員工追課，有違該條法定之程序正義一節。惟查再審原
告既有前揭規定之應稅所得，依所得稅法第二條及第七十一條第一項規定，即應合併
申報綜合所得稅，其未依規定合併申報，再審被告據以併課補徵，自無不合。且本件
系爭所得並未經扣繳，無核定稅額不符之情形，自無所得稅法第九十四條第一項、第
八十九條第二項規定之適用，即無扣繳義務人補繳之問題，納稅義務人不得據此免予
繳納稅款：是尚不因稽徵機關未按期代扣稅款及督促扣繳義務人，即認納稅義務人就
其取得之所得不負申報納稅之義務。又本件再審被告據以課稅之首揭法條，並未修正
，且本件並非人民聲請事件，自無稅捐稽徵法第四十八條之三、中央法規標準法第十
八條之適用。又本件系爭稅款並無特別法免稅之規定，亦無中央法規標準法第十六條
之適用。復查財政部（六十八）台財稅第三八五○一號函釋說明：「一、凡依職級按
月定額發給者，應於給付時應依法辦理扣繳，所得人並應於年度結算申報時合併申報
課稅。二、如係按研究計劃個案給付，並非通案按職級按月給付者，則為研究補助費
，依法可免納所得稅。三、如屬第一種情形，中科院以往未依法扣繳，所得人以往年
度亦未申報納稅者，應即請中科院轉知各所得人自行向稽徵機關補報並補繳應納稅款
，可免予處罰，自六十九年一月起，中科院應於給付時依法扣繳，所得人應於每年終
後合併申報綜合所得稅。．．．」及行政院秘書長台八十四財字第三七○○七號函示
：「中科院給付非軍職人員之科技品位加給暨技術津貼，免扣繳所得稅一案，與現行
法令規定不合，奉示：本案應依法課徵所得稅．．．。」皆係依據行為時所得稅法之
規定闡明系爭所得應依法課稅之意旨，並未變更人民之權利義務，當無牴觸中央法規
標準法第五條、第六條、第七條之規定。自難謂其有違程序正義。末查稅捐稽徵法乃
各種稅捐之稽徵共同適用之法律，必須該法所未規定之事項。始能適用其他稅法之規
定，此觀該法第一條之規定自明。再審原告另主張該法為稅法之普通法，所得稅法為
所得稅之特別法，依特別法優於普通法之原則，稅捐稽徵法第二十一條第一項第一、
三款之規定，其對象顯然為中科院，而非非軍職員工云云，亦有誤解，殊無可取。又
所得稅法第八十九條第二項規定，並未排除扣繳義務人短扣稅款時，稽徵機關得逕向
納稅義務人徵收短扣稅款之職權，尤其並未排除納稅義務人之納稅義務。再審原告主
張再審被告應向扣繳義務人追繳，不得向再審原告徵收漏繳之稅款，並無理由。再審
原告之所得應課所得稅，係行為時所得稅法第四條第八款所定，該法公布施行後，再
審原告即有依該法就本件所得繳納所得稅之義務，不待財政部六十八年台財稅第三八
五○一號或行政院秘書長八十四年台財第三七○○七號函之發布而生效，業經原判決
理由述甚詳，自不因上開函釋未編入財政部稅制委員會編印之所得稅法令彙編而生
影響。況上開財政部六十八年函釋既經財政部以八十四年八月十四日台財稅第八四一
六四一四一八號函重新核定，亦難謂已失效而不能適用。又所得稅法第四條第八款但
書，既規定科技品位加給不合免稅要件而應予扣繳所得稅，縱稅捐稽徵機關疏未適用
該法律規定及時扣繳所得款，惟僅須於未逾核課期間，由再審被告追溯補徵，依法即
無不合，尚難認有信賴保護原則之適用。再者，「凡有中華民國來源所得之個人，應
就其中華民國來源之所得，依本法規定，課徵所得稅。」為所得稅法第二條所明定。
是再審原告既有本件所得，即有依法申報綜合所得稅之義務。至於扣繳義務人之扣繳
義務，係屬另一問題，與再審原告之申繳所得稅義務無涉，是以再審原告所謂補課對
象僅應為中科院或國防部，核課期間之適用亦僅適用於中科院或國防部乙節，均非可
採。綜上所述，再審原告所訴各節，均屬法律見解歧異之問題，並非原判決適用法規
顯有錯誤。從而再審原告主張原判決有行政訴訟法第二百七十三條第一項第一款（相
當於修正前行政訴訟法第二十八條第一款）之再審事由提起本件再審之訴，揆諸首揭
說明，殊難認有再審理由，應予駁回。本件事證已臻明確，已無行言詞辯論及命中科
院參加訴訟之必要，併此明。
據上論結，本件再審之訴為無理由，爰依行政訴訟法施行法第二條、第三條、行政訴
訟法第二百七十八條第二項、第九十八條第三項前段，判決如主文。
中　　華　　民　　國　　九十一　　　年　　　六　　　　月　　　六　　　　日
                    最 高 行 政 法 院  第 三 庭
                                審 判 長 法  官　　　葉　振　權
                                         法  官      林  家  惠
                                         法  官　　　吳　錦　龍
                                         法  官　　　劉　鑫　楨
                                         法  官　　　吳　明　鴻
右  正  本  證  明  與  原  本  無  異
　　　　　　　　　　　　　　　　　　　　 法院書記官　陳  盛  信
中　　華　　民　　國　　九十一　　　年　　　六　　　　月　　　六　　　　日
